【裁判字號】    94,上更(二),707
【裁判日期】    950227
【裁判案由】    偽造有價證券等
【裁判全文】
臺灣高等法院刑事判決             94年度上更(二)字第707號
上  訴  人
即  被  告  乙○○
指定辯護人  鄭成東律師
上列上訴人因偽造有價證券等案件，不服臺灣士林地方法院87年
度訴字第204號，中華民國88年1月6日第一審判決（起訴案號：
臺灣士林地方法院檢察署87年度偵字第418號），提起上訴，經
最高法院第二次發回更審，本院判決如下：
    主  文
原判決撤銷。
乙○○連續意圖為自己不法之所有，而侵占對於業務上所持有之
物，處有期徒刑壹年。附表編號十五之支票背面偽造之「郭秀珍
」簽名壹枚沒收。
    事  實
一、乙○○（起訴書誤載為「陳玉萍」）自民國86年8月1日起至
    同年11月6日止，受僱於當時設在台北市○○○路○段243 號
    9樓之「天品禮儀服務有限公司（下稱天品公司）」，擔任
    會計職務。於任職期間，基於意圖為自己不法所有之概括犯
    意，連續將其業務上所持有應交付天品公司客戶或作廢之附
    表支票計20紙，侵占入己，其中附表編號十五之支票，指定
    受款人為郭秀珍，乙○○為順利提示該支票，並基於行使偽
    造私文書之犯意，在附表編號十五支票背面偽造「郭秀珍」
    簽名，而偽造郭秀珍轉讓背書之私文書。嗣將附表20紙支票
    存入其華南商業銀行（下稱華南銀行）帳號000000000000號
    等帳戶內交換兌領，足以生損害郭秀珍。嗣天品公司查帳發
    現，並將附表編號十六至十九之支票掛失止付，而未獲兌領
    。
二、案經天品公司訴由台北縣警察局汐止分局移送台灣士林地方
    法院檢察署檢察官偵查起訴。
    理  由
一、訊據上訴人即被告乙○○坦承自86年8月1日起至同年11月6
    日止，擔任天品公司之會計，並在附表編號十五之支票背面
    書寫「郭秀珍」之簽名，復將附表20紙支票存入其華南銀行
    000000000000號等帳戶內交換兌領，惟矢口否認有何侵占、
    偽造文書之犯行，辯稱：上開支票係因天品公司負責人甲○
    ○自86年8月間起陸續向其借錢，經甲○○自行返還或經其
    要求返還時，由甲○○指示其開支票償還，並未偽造附表編
    號二支票上「吉順」之背書，「郭秀珍」的背書是行員囑其
    填寫云云。
二、經查：
１、被告利用其擔任天品公司會計職務期間，連續將其業務上持
    有如附表所示之20紙支票侵占入己，再將之存入其華南銀行
    汐止分行000000000000號等帳戶，嗣經天品公司發現，並將
    附表編號十六至十九所示支票掛失止付，而未獲兌領，附表
    編號十五支票上「郭秀珍」之背書係被告所寫之事實，業據
    天品公司之代表人甲○○於偵、審中指訴綦詳，並有上開支
    影本20紙、支票存根15紙及被告、天品公司華南銀行帳戶之
    存款往來明細表在卷可稽（均詳附表備註欄所載）。
２、被告雖不否認將附表20紙支票存入其華南銀行等帳戶，然始
    終辯稱該20紙支票，均係天品公司負責人甲○○償還之借款
    ，其間均有借有還云云。經查：(1)被告辯稱其借款予甲○
    ○，惟稽諸被告之郵局帳戶、華南銀行帳戶或其男友簡文仁
    世華聯合商業銀行（嗣改制為國泰世華銀行）光復分行之存
    款帳戶，被告郵局各次存、提均不超過2萬元，而華南銀行
    帳戶存款餘額至多不超過15萬元；簡文仁之帳戶內存款餘額
    至多亦不超過15萬元，大部分均在10萬元以下，有被告之郵
    局帳卡、華南銀行帳卡（原審卷第39頁至第44頁）、簡文仁
    世華聯合商業銀行光復分行（原審卷第64頁、第65頁）之交
    易明細在卷可考，堪認被告借款之資金並不充裕。(2)被告
    先供稱：老闆向其借錢4次，借給公司的錢均是其自己的錢
    ，86年8月7日或8月8日許，甲○○第一次向其借款17多萬元
    ，因其是公司員工，即借款給他，是去郵局領一些錢，另一
    些錢是其放在家中的錢。甲○○在同年9月又借錢2次，共借
    40多萬元，同年10月借錢1次，借4、50萬元，每次借錢都很
    急云云（原審卷第16頁至第17頁、第76頁），此次被告供述
    甲○○僅向其借款4次，分別是第1次17多萬元，第2、3 次
    共借40多萬元，第4次借4、50萬元，均由被告拿自己之金錢
    出借，即與嗣後被告之陳述借錢之次數、金額不符，經查被
    告之帳戶亦無一次40多萬或4、50萬元之現金或提款，而被
    告稱甲○○第1次於86年8月7日或8日向其借17萬元，其一部
    分錢是由郵局提領，惟被告郵局帳戶，於86年8月1日存入4
    千元，同年10月16日提款5千元，於86年8月2日至同年10月
    15日之間並無存、提款紀錄，有被告之郵局交易明細可稽（
    原審卷第40頁）；又附表編號一係被告最早兌領之支票，其
    兌領之日期係86年8月5日，亦早在被告所指同年8月7日或8
    日，第1次借款給甲○○之日期之前，顯見被告所稱甲○○
    86年8月7日或8日第1次向其借款17萬元，其一部分之錢自郵
    局提領，並不可採。(3)被告嗣又辯稱：甲○○有時一次借
    10萬或20萬元，然後1個月簽一次支票還錢，8月8日向其借
    一次，借1、20萬元，那天其向男朋友簡文仁、同事曾雅琴
    、朋友阿妙，共借20萬元，甲○○當天開公司票2張或3張，
    當天其即將票存入自己帳戶，支票到期日是8月底。第二次
    甲○○借款是8月底、9月初，借2次，共借40萬元，一次是
    月初借、一次是月底借，月初借2、30萬元，其提領現金借
    他，甲○○開3張票，日期分別是9月10多日、9月底、10月
    ，面額30多萬元；9月底他借10多萬元，開給1張票，日期是
    10月中旬，金額是10多萬元，都有加付利息。第三次是同年
    10月，甲○○向其借20多萬元，開給1張11月初的票，金額
    是20多萬云云（原審卷第116頁）。被告此次關於甲○○86
    年8月8日向其借款1、20萬元之金錢來源，由前次其以自己
    的錢提供，變成其向男友簡文仁、同事曾雅琴、朋友阿妙借
    款取得，而該次借款被告稱甲○○立即交付公司票2或3張，
    惟甲○○該次如提供公司票向被告借款，何以要開公司票2
    或3張，何以不逕開1張公司票給付；再者附表並無發票日為
    8月8日之支票，而8月8日兌現之支票亦僅有附表編號二、三
    之支票，惟其發票日卻係86年4月30日、同年6月30日，其原
    因事實發生日均非被告所指之86年8月8日，顯見被告上開所
    辯，亦不足採。(4)被告繼又辯稱：86年8月初，甲○○知其
    買賣股票有一點錢，向其借第一筆17萬元，部分開票，沒收
    利息，8月5日當天存入戶頭，被告於8月8日開8月15日期兌
    現之支票云云（原審卷第191頁背面、第192頁），此次被告
    將甲○○第1次借款之時間提早至86年8月5日，以附和附表
    編號一支票之兌現日，並稱甲○○於86年8月8日再交付附表
    編號四、五同年8月15日兌現之支票，惟甲○○如係向被告
    一次借款17萬元，為何還款不開一張17萬元之支票，且依被
    告所稱用以還款之附表編號一、四、五號3張支票，總面額
    亦不足17萬元，被告所辯亦不足採。(5)被告續又辯稱：前
    後借錢給甲○○5、6次，共約108萬元，不含利息、錢是父
    親給的，大部分放在家中當週轉金，其不會將錢直接存在銀
    行，借錢給甲○○也是分批給的云云（本院88年度上訴字第
    777號卷─下稱上訴卷第16頁、第165頁），此次被告關於交
    付甲○○借款之金錢來源，改稱為向其父親取得，借款予甲
    ○○之次數，亦由4次增加為5、6次，並改稱係分批交付；
    (6)被告再辯稱：借予甲○○之資金，係向母親調借，因當
    時父親剛去世，有領到保險金，陸續借給甲○○1百多萬元
    云云（91年度上更 (一)字第594號卷─下稱更一卷，第18
    頁），此次被告關於借錢給甲○○之資金來源，改為向母親
    調借，因為父親過世，有領到保險金。實與上次其所述向父
    親拿錢借予甲○○相去甚遠，顯不可採。(7)被告復提出甲
    ○○自86年8月5日起至同年11月3日止，借款予甲○○之時
    間、金額及金錢來源之明細表（更一卷第34頁正、背面），
    此次被告則將借款予甲○○之次數列為16次，資金來源則是
    自己之帳戶、母親、男友簡文仁、家中款項，復與之前陳述
    之借款次數4次、5或6次不符，資金來源均是自己之資金，
    或來自男友、同事曾雅琴、朋友阿妙，或父親、或母親，均
    前後不一，相互矛盾。(8)被告再於本院更二審辯稱：其借
    給老闆的錢，8、9成均從存簿領出來，其借二次大筆的錢給
    甲○○，86年9月份其自己有20幾萬元，另外向婆婆、先生
    拿20幾萬元等語（本院更二審95年2月14日審判筆錄），被
    告此次關於借款予甲○○之金錢來源，指8、9成大部分係自
    己之帳戶，惟被告之帳戶資金並不充裕，且無4、50萬元之
    提領，已見前述，亦與被告之前所述借款之金錢來源不合，
    並增加了向婆婆調借，洵難採信。(9)綜上，被告對其資金
    來源、借貸金錢、借予甲○○之次數、各次借貸時間、金額
    等，前後供述不一，各次借貸與附表20紙支票之開具，亦無
    法謀合。被告既無法證明其所辯借款予甲○○之資金來源，
    則其取得附表之支票即無正當理由。被告請求傳喚證人賴嘉
    興以證明甲○○經常向賴嘉興借錢，因被告就其本人借款予
    甲○○，並無法證明資金來源，關於賴嘉興是否經常借錢予
    甲○○，與被告犯行無關，實無必要，附此敘明。
３、附表之支票，除編號四、五、六、七、二十之支票存根已滅
    失外，其餘之支票存根，被告均稱係其所寫等語（本院更二
    審95年2月14日審判筆錄），則被告既於票根註記「紙紮」
    、「吉順」、「吳其中」、「一品乾冰」、「大智」、「大
    林」、「吉興」、「郭秀珍」、「花龍」、「力群」、「月
    世界」或註明「作廢」，被告竟將該等支票均存入自己帳戶
    內，實不合理，被告顯係侵占附表之支票。被告雖辯稱因甲
    ○○不想讓其太太戴秋蓉知道有這些錢之出入，要求其在票
    根為上開之記載云云，惟公司之帳目非僅憑票根之記載即資
    掩人耳目，屆時支票由公司帳戶提示兌現，如公司未有充足
    之資金因應即會遭發現，並非票根記載「作廢」即足，況票
    根記載支付客戶款項，惟客戶未實際取得付款，仍會向公司
    催討，甲○○並非無實務經驗者，自不可能以此掩耳盜鈴之
    方式，提防戴秋蓉查帳，被告所辯殊違情理，無足採信。
４、證人即天品公司股東任治平證稱：其是主任牧師，也是天品
    公司股東，被告無故離職後，天品公司發現支票不見，找到
    被告時，被告坦承支票用於「菲夢絲」之健身費用，並要其
    幫助她，當時被告並未提到甲○○借錢之事等語（偵查卷第
    28頁、原審卷第35頁）；另證人吳永正亦證稱：其有聽見被
    告與牧師談話，當時其已離職，但公司秘書是其女友，當時
    其坐在女友身邊，被告哭很大聲及懺悔，被告承認侵占公司
    的錢並說錢用到「菲夢絲」瘦身，未提到甲○○向她借錢之
    事等語（原審卷第99頁背面），經本院函查菲夢絲國際美容
    股份有限公司，據該公司陳報，查無被告消費之資料，雖有
    陳報狀1紙附本院卷，惟被告稱可能係時間太久，致查無其
    消費資料（本院更二審95年2月14日審判筆錄），並堅稱附
    表存入其帳戶內兌現之支票，其用於支付「菲夢絲」之費用
    ，是上開證人任治平、吳永正所證，顯非虛構。被告於86年
    10月15日將附表編號十二所示支票提示兌領，為甲○○查覺
    ，被告曾於次日將5萬5千元匯還天品公司，事後並曾書立「
    悔過書」1紙，此除經告訴人天品公司指訴外，並據證人即
    前天品公司禮儀部員工楊積貴證述在卷（原審卷第132頁背
    面、第133頁背、第134頁），證人甲○○先生雖證稱「悔過
    書」事後已遺失，惟被告並不否認曾寫「悔過書」，惟辯稱
    係因將附表編號十五之支票票期開太長，甲○○要其寫悔過
    書云云，然而支票票期開立過長，廠商可以要求換票，而附
    表編號十五之支票面額僅5萬餘元，甲○○豈會因此即要被
    告寫悔過書，殊違常情。被告嗣復改稱其寫「悔過書」，係
    因其害甲○○差一點跳票云云，惟並無相關證據足資佐證其
    此部分之陳述，益見證人楊積貴稱被告侵占公司款項，事後
    有書寫「悔過書」一節，堪以採信。證人楊積貴於前審既已
    到庭作證，被告請求再傳喚證人楊積貴，殊無必要。
５、證人甲○○係天品公司負責人，如依被告所辯，甲○○於被
    告到天品公司任職之初，即向被告借錢，金額動輒4、50萬
    元，則被告焉有不予婉轉回絕，或要求提供擔保、書立借據
    等保護，而被告前亦辯稱因甲○○知其買賣股票有錢，而向
    其借錢，依被告所辯，被告應知理財之道，對於大筆借款，
    如何保障債權，當非能力不及；況被告於本院審理時亦稱，
    於畢業前在電腦公司、鐘錶行做過工讀生（本院更二審95年
    2月14日審判筆錄），亦非毫無社會歷練，則被告對於甲○
    ○大筆借款無任何債權憑證，殊與常情有悖。況天品公司內
    尚有其他股東，亦有會計人員，甲○○豈會向當時年僅24歲
    、25歲，資力不豐之被告調錢週轉，被告所辯並不合理，不
    足採信。
６、證人即天品公司禮儀部副理戴秋蓉雖於原審供稱：公司只向
    被告借過一次14萬元；證人即前天品公司總務、外務職員吳
    永瑞於原審中亦供稱：聽被告說過甲○○向她借錢，但沒親
    眼看過借錢之事，與被告同時離職，後來與被告回公司辦理
    交接時，曾幫被告整理帳目，聽被告說過一次甲○○向其借
    錢云云，而告訴人天品公司於原審告訴補充理由狀內，亦稱
    天品公司有由被告向其男友簡文仁借14萬元等情（以上原審
    卷第34頁、第75頁、第120頁），然經天品公司審核相關帳
    戶往來資料，並無此筆14萬元之借貸，此事實純係受被告詐
    騙所致，業經天品公司於原審審理及本院前審審訊時陳明在
    卷（原審卷第195頁背面；上訴卷第121頁），並提呈資金來
    源等帳戶資料附卷為憑（原審卷第201頁至第204頁），而被
    告至今亦未能提出該筆14萬元之資金流程，益徵有疑。況退
    步言之，告訴人公司已陳明其以票號ZB0000000支票償還該
    筆14萬元款項，核與被告於原審所稱：借貸時間是9月份，
    這筆14萬元係向任治平要，並告訴任治平是男朋友的錢，公
    司曾開票面額14萬元之支票還伊等語（原審卷第35頁）相符
    ，並有前開告訴人帳戶存款往來明細表為據。另參以被告在
    本院提呈之前開資金流程表，亦未於9月份表列該筆14萬元
    之借貸觀之，此筆借貸顯與附表所示各紙支票無涉，縱然屬
    實，亦不足為被告有利之認定。又證人吳永瑞雖於原審中證
    稱：曾向被告請款，金額有時數千元，被告先拿自己的錢給
    付，因公司之錢還沒撥下來云云（原審卷第34頁），惟此係
    關於公司零用金之小額暫墊款，與被告在本院審訊前所稱係
    大額借貸予甲○○，甲○○始交付附表支票償付等情不同，
    非得為被告有利之論證。被告請求再傳喚證人吳永瑞，並無
    必要。
７、被告坦承附表編號十五之支票，係其於支票背面為「郭秀珍
    」之背書，惟堅詞否認於附表編號二之背面偽造「吉順」之
    背書。又法院核對筆跡，本為調查證據方法之一種，除特種
    書據，如古書、畫或書家摹倣各種字體者之筆跡，須選任專
    門知識技能之鑑定人為古書之鑑定外，若通常書據，一經核
    對筆跡，即能辨別真偽異同者，法院精密核對之結果，依其
    心證而為判斷，雖不選任鑑定人實施鑑定程序，亦不得指為
    違法，有最高法院17年上字第346號判例意旨參照，經查依
    附表編號二支票背書之「吉順」2字（原審卷第142頁背面）
    ，經與附表各該支票經被告背書「乙○○」、「郭秀珍」之
    字體交互對照觀察、比對，二者之筆順、筆劃與字體均不相
    同，而附表編號二之支票並未指定受款人，被告並無偽造「
    吉順」背書之必要，是尚難認「吉順」2字之背書係被告所
    為。
８、末查，附表支票除編號四、五、六、七、二十之支票存根已
    滅失外，其餘之支票存根，均有記載應交付之廠商，其中編
    號一、二、三、七、八等5紙支票，其票載發票日均在被告
    正式任職天品公司會計前所簽發，顯係已回收或作廢之支票
    ，而經被告侵占入己。其餘支票則票號相去甚遠，票載發票
    日、兌現日亦均有不同，顯非同一時間以一行為侵占該等支
    票，難認係一接續行為而為之，均應以連續犯處斷，附此敘
    明。
９、綜上，事證明確，被告犯行堪以認定。
三、核被告所為，係犯刑法第336條第2項之業務侵占罪及同法第
    216條、第210條之行使偽造私文書罪。其偽造之低度行為為
    行使之高度行為所吸收；偽造簽名係偽造文書之部分行為，
    均不另論罪。被告先後多次業務侵占犯行，時間緊接，構成
    要件相同，顯係基於概括之犯意為之，為連續犯，以一罪論
    ，並依法加重其刑。又被告所犯連續業務侵占及行使偽造私
    文書二罪間，有方法目的之牽連關係，應依刑法第55條規定
    ，從較重之業務侵占罪處斷。檢察官雖僅起訴被告侵占附表
    編號十一至十九之支票，及行使偽造附表編號十五「郭秀珍
    」背書之犯罪事實，而未起訴被告侵占附表編號一至十、編
    號二十號之支票之犯罪事實，然查上開部分與已起訴部分有
    連續犯之裁判上一罪關係，本院自得併予審究。
四、原審以被告犯罪事證明確，予以論科，固非無見，惟查：(1
    )原審認被告偽造附表三所示「吉順」之背書，惟經本院稽
    核附表各該支票之字體、筆順、筆劃，認被告並未偽造「吉
    順」之背書，原審認被告偽造「吉順」背書，稍嫌速斷；(2
    )被告並無偽造有價證券之犯行（詳後述），原審疏未詳查
    ，仍予論科，亦有未洽。被告上訴意旨否認侵占、偽造文書
    等犯行，為無理由；否認偽造有價證券乙節，則為有理由。
    因原判決既有上開可議，自應由本院將原判決撤銷改判。爰
    審酌被告犯罪之動機、目的、手段，侵占公司支票總額達
    129 萬4千1百63元（含止付未獲兌領部分），惡性不輕，至
    今未與被害人達成和解，及犯後卸責之態度等一切情狀，量
    處有期徒刑1年，以示懲儆。至被告所偽造附表編號十五支
    票背面之「郭秀珍」署名，不問屬於被告與否，應依刑法第
    219條宣告沒收。
五、公訴意旨另以：(1)被告趁其任職天品公司會計之期間，意
    圖為自己不法所有，於86年7、8月間，侵占業務上持有之天
    品公司款項13萬餘元；(2)於86年9月至11月5日前不詳時日
    ，意圖供行使之用，將業務侵占之附表編號十二、十三、十
    四、十七（即起訴書附表編號一、二、五、七）等4紙空白
    支票，虛偽填載發票應記載事項，偽造天品公司之有價證券
    ，嗣持以存入其華南銀行帳戶內提示兌領，因認被告除涉犯
    刑法第336條第2項之業務侵占罪外（業如前述），另涉犯同
    法第201條第1項偽造有價證券等罪嫌云云。按犯罪事實應依
    證據認定之，無證據不得認定犯罪事實，刑事訴訟法第154
    條第2項定有明文。而事實之認定，應憑證據，如未能發現
    相當證據，或證據不足以證明，自不能以推測或擬制之方法
    ，為裁判基礎。又告訴人之告訴，係以使被告受刑事訴追為
    目的，是其陳述是否與事實相符，仍應調查其他證據以資審
    認，有最高法院40年台上字第86號、52年台上字第1300 號
    判例可參。檢察官認被告涉犯上開罪嫌，無非係以證人甲○
    ○之指述，並有應收款客戶出具未領得該票款之聲明書附卷
    足佐為其主要論據。訊據被告則堅決否認有上開犯行，並辯
    稱：未曾侵占13萬餘元，至天品公司印章雖由其保管，但負
    責人甲○○之印章，則由甲○○自行保管，其均係將支票拿
    給甲○○蓋章等語。經查：
１、告訴人天品公司之代表人甲○○雖於偵查中指稱：因被告業
    務上過失，連續數期帳目不清，被告補了13或17萬元等語（
    偵查卷第27頁），惟始終未據提出被告侵占該等款項之證據
    ；而證人戴秋蓉亦於原審中證稱：13萬元部分目前無證據等
    語或未查現金帳等語（原審卷第47頁、第76頁），顯乏證據
    足資證明被告有此部分之犯罪，自不得認定被告有此部分之
    犯行。
２、被告涉嫌偽造附表編號十二、十三、十四、十七之支票部分
    ，雖據證人戴秋蓉證述相關廠商並無請款之事實，並有告訴
    人出具之廠商請款明細表1紙（見原審卷，第一八二頁）及
    應收款客戶出具未領得該票款之聲明書7紙附卷可參，惟被
    告堅稱：公司大章、支票均由其保管，公司支票由其開立，
    其管大章、老闆管小章，其均以支票夾請款單呈給老闆蓋章
    等語（原審卷第48頁；更一卷第16頁）。訊據證人甲○○亦
    坦承前開印章分管之情形（原審卷第117頁背面），堪認係
    屬真實，顯然被告要取得甲○○之印章使用，並非容易，而
    被告如係開票欲付款予客戶，甲○○並無不蓋章開票之理，
    此與被告部分票根記載客戶名義及應付款即明，是尚難以客
    戶出具聲明書表示未取得應付票據，即認被告偽造有價證券
    。
３、證人戴秋蓉於原審證稱：起訴書附表八、九（即附表編號十
    八、十九）之廠商有請款，支票開好，被告未寄予廠商云云
    （原審卷第47頁背面）；惟嗣改稱：全部支票中只有力群（
    即附表編號十八）有請款7千元、月世界（即附表編號十九
    ）未請款，其他的9月均沒請款云云（原審卷第74頁背面至
    第75頁），惟比對告訴人提出之「廠商請款明細表」，「力
    群」並無附表編號十八支票之請款，顯然與戴秋蓉此部分之
    供述不合；又依證人戴秋蓉所陳及「廠商請款明細表」所載
    ，附表編號十五之支票存根所載受款人大林行負責人郭秀珍
    ，實際並無請款之事實，被告若侵占該等票號之空白支票後
    ，始行自行填載該支票應記載事項，又何以復指定受款人為
    「郭秀珍」，而徒增領款須先加以背書之窘境。是證人戴秋
    蓉所述及告訴人出具之「廠商請款明細表」並非完全正確，
    自難憑以遽認被告有偽造有價證券之犯行。
４、甲○○雖於本院前審證稱：天品公司從忠孝東路搬到八德路
    期間，曾將小章交給忠孝東路這邊公司之會計黃素卿，被告
    於86年10月15日前一週許，曾私下向黃素卿表示要用章，而
    向黃素卿拿走小章約3天等語（上訴卷第98頁），惟此與證
    人任治平於原審中證稱：某日下午，被告向黃小姐拿印章，
    隔一個晚上，第2天才還印章等情（原審卷第35頁背面），
    互核不符；復與證人戴秋蓉證稱：86年9月26日公司搬家，
    10月初搬妥，搬家期間，曾將小章交會計黃小姐保管，每天
    派人去黃小姐處蓋章（原審卷第47頁），亦有歧異。況證人
    戴秋蓉既已陳明「每天會派人去黃小姐處蓋章」，足徵被告
    難以在未經同意前，即任意取走「甲○○」之小章；又被告
    若私下拿取甲○○印章，並用以偽造支票，上開證人豈會知
    悉？是自難以上開證人之陳述，而推測被告有偽造支票之行
    為。依罪疑唯輕原則，應認被告偽造有價證券之犯行，尚屬
    不能證明，
５、綜上，被告被訴侵占現金13萬餘元與偽造有價證券部分，犯
    罪尚屬不能證明，惟檢察官認此部分之犯行與前述有罪部分
    有連續犯（即侵占13萬元部分）或牽連犯（即偽造有價證券
    部分）裁判上一罪關係，爰均不另為無罪之諭知。
據上論斷，應依刑事訴訟法第369條第1項前段、第364條、第299
條第1項前段、刑法第56條、第336條第2項、第216條、第210條
、第55條、第219條、罰金罰鍰提高標準條例第1條前段，判決如
主文。
本案經檢察官柯麗鈴到庭執行職務。
中    華    民    國    95    年     2     月    27    日
                  刑事第十三庭  審判長法  官  曾德水
                                      法  官  范清銘
                                      法  官  杜惠錦
以上正本證明與原本無異。
如不服本判決，應於收受送達後十日內向本院提出上訴書狀，其
未敘述上訴之理由者並得於提起上訴後十日內向本院補提理由書
（均須按他造當事人之人數附繕本）。
                                      書記官  楊秋鈴
中    華    民    國    95    年    2     月    27    日
附錄：本案論罪科刑法條全文
刑法第336條第2項
(公務公益侵占罪、業務侵占罪)
對於業務上所持有之物，犯前條第 1 項之罪者，處 6 月以上
5 年以下有期徒刑，得併科 3 千元以下罰金。
刑法第216條
(行使偽造變造或登載不實之文書罪)
行使第 210 條至第 215 條之文書者，依偽造、變造文書或登載
不實事項或使登載不實事項之規定處斷。
刑法第210條
(偽造變造私文書罪)
偽造、變造私文書，足以生損害於公眾或他人者，處 5 年以下有
期徒刑。
附表：
┌──┬─────┬───┬─────┬───┬──────────┬────────────┐
│編號│票     號 │發票日│金額 (新台│兌現日│支票背書及存入之帳戶│證    據    清    單    │
│    │          │      │幣)       │      │                    │                        │
├──┼─────┼───┼─────┼───┼──────────┼────────────┤
│ 一 │ZB0000000 │4.│  13,700元│8.5.│被告背書（原審卷第  │1.支票影本（原審卷第140 │
│    │          │      │          │      │140頁背面）         │  頁）。                │
│    │          │      │          │      │                    │2.被告華南銀行帳號168200│
│    │          │      │          │      │                    │  301220存款往來明細（以│
│    │          │      │          │      │                    │  下簡稱存款往來明細，原│
│    │          │      │          │      │                    │  審卷第160頁）。       │
│    │          │      │          │      │                    │3.支票存根記載「紙紮」（│
│    │          │      │          │      │                    │  原卷第167頁）。       │
├──┼─────┼───┼─────┼───┼──────────┼────────────┤
│ 二 │ZB0000000 │6.│  20,581元│8.8.│背書記載「吉順」    │1.支票影本（原審卷第142 │
│    │          │      │          │      │                    │  頁）。                │
│    │          │      │          │      │                    │2.存款往來明細（原審卷第│
│    │          │      │          │      │                    │  160頁）               │
│    │          │      │          │      │                    │3.支票存根記載「吉順」（│
│    │          │      │          │      │                    │  原審卷第168頁）。     │
│    │          │      │          │      │                    │                        │
├──┼─────┼───┼─────┼───┼──────────┼────────────┤
│ 三 │ZB0000000 │4.│  10,500元│8.8.│未有背書，但支票背  │1.支票影本（原審卷第144 │
│    │          │      │          │      │面記載被告華南銀行  │  頁）                  │
│    │          │      │          │      │帳戶000000000000    │2.存款往來明細（原審卷第│
│    │          │      │          │      │                    │  160 頁）              │
│    │          │      │          │      │                    │3.支票存根記載「吳其中」│
│    │          │      │          │      │                    │  （原審卷第169頁）。   │
├──┼─────┼───┼─────┼───┼──────────┼────────────┤
│ 四 │ZB0000000 │8.15.│ 110,000元│8.15.│未有背書，但支票背  │1.支票影本（原審卷第146 │
│    │          │      │          │      │面記載被告華南銀行  │  頁）                  │
│    │          │      │          │      │帳戶000000000000    │2.存款往來明細（原審卷第│
│    │          │      │          │      │                    │  160頁）               │
├──┼─────┼───┼─────┼───┼──────────┼────────────┤
│ 五 │ZB0000000 │8.15.│  28,000元│8.15.│未有背書，但支票背  │1.支票影本（原審卷第148 │
│    │          │      │          │      │面記載被告華南銀行  │  頁）                  │
│    │          │      │          │      │帳戶000000000000    │2.存款往來明細（原審卷第│
│    │          │      │          │      │                    │  160頁）               │
├──┼─────┼───┼─────┼───┼──────────┼────────────┤
│ 六 │ZB0000000 │8.│  35,000元│9.1.│未有背書，但支票背  │1.支票影本（原審卷第150 │
│    │          │      │          │      │面記載被告華南銀行  │  頁）                  │
│    │          │      │          │      │帳戶000000000000    │2.存款往來明細（原審卷第│
│    │          │      │          │      │                    │  160頁）               │
├──┼─────┼───┼─────┼───┼──────────┼────────────┤
│ 七 │ZB0000000 │7.│  20,500元│9.3.│被告背書，並記載被  │1.支票影本（原審卷第152 │
│    │          │      │          │      │告華南銀行帳戶1682  │  頁）                  │
│    │          │      │          │      │00000000            │2.存款往來明細（原審卷第│
│    │          │      │          │      │                    │  160頁）               │
│    │          │      │          │      │                    │                        │
├──┼─────┼───┼─────┼───┼──────────┼────────────┤
│ 八 │ZB0000000 │7.│  14,963元│9.4.│被告背書，並記載被  │1.支票影本（原審卷第154 │
│    │          │      │          │      │告華南銀行帳戶1682  │  頁）                  │
│    │          │      │          │      │00000000            │2.存款往來明細（原審卷第│
│    │          │      │          │      │                    │  160頁）               │
│    │          │      │          │      │                    │3.支票存根記載「一品乾冰│
│    │          │      │          │      │                    │  」（原審卷第170頁）   │
│    │          │      │          │      │                    │                        │
├──┼─────┼───┼─────┼───┼──────────┼────────────┤
│ 九 │ZB0000000 │9.│  16,416元│9.│未有背書，但支票背  │1.支票影本（原審卷第156 │
│    │          │      │          │      │面記載被告華南銀行  │  頁）                  │
│    │          │      │          │      │帳戶000000000000    │2.存款往來明細（原審卷第│
│    │          │      │          │      │                    │  160頁）               │
│    │          │      │          │      │                    │3.支票存根記載「大智」（│
│    │          │      │          │      │                    │  原審卷第171頁）       │
├──┼─────┼───┼─────┼───┼──────────┼────────────┤
│ 十 │ZB0000000 │9.│  57,290元│9.│被告背書，並記載被  │1.支票影本（原審卷第158 │
│    │          │      │          │      │告華南銀行帳戶1682  │  頁）                  │
│    │          │      │          │      │00000000            │2.存款往來明細（原審卷第│
│    │          │      │          │      │                    │  160頁）               │
│    │          │      │          │      │                    │3.支票存根註明「作廢」（│
│    │          │      │          │      │                    │  原審卷第172頁）       │
├──┼─────┼───┼─────┼───┼──────────┼────────────┤
│十一│ZB0000000 │9.│  40,000元│10.6.│未有背書            │1.支票影本（偵查卷第7頁 │
│(起 │          │      │          │      │                    │  -第8頁之間、第45頁）  │
│訴書│          │      │          │      │                    │2.大林行聲明書（偵查卷第│
│編號│          │      │          │      │                    │  8頁、第48頁）         │
│三) │          │      │          │      │                    │3.支票存根註明「大林」（│
│    │          │      │          │      │                    │  偵查卷第36頁、原審卷  │
│    │          │      │          │      │                    │  第173頁）             │
│    │          │      │          │      │                    │4.存款往來明細（原審卷第│
│    │          │      │          │      │                    │  55頁）                │
│    │          │      │          │      │                    │                        │
│    │          │      │          │      │                    │                        │
│    │          │      │          │      │                    │                        │
├──┼─────┼───┼─────┼───┼──────────┼────────────┤
│十二│ZB0000000 │10.15.│  55,000元│10.15.│被告背書，並記載被  │1.支票影本（偵查卷第6頁 │
│(起 │          │      │          │      │告華南銀行帳戶1682  │  -第7頁之間、第44頁）  │
│訴書│          │      │          │      │00000000            │2.天品公司聲明書（偵查卷│
│編號│          │      │          │      │                    │  第7頁）               │
│二) │          │      │          │      │                    │3.支票存根註明「作廢」（│
│    │          │      │          │      │                    │  偵查卷第35頁、原審卷第│
│    │          │      │          │      │                    │  174頁）               │
│    │          │      │          │      │                    │4.存款往來明細（原審卷第│
│    │          │      │          │      │                    │  55頁）                │
│    │          │      │          │      │                    │                        │
├──┼─────┼───┼─────┼───┼──────────┼────────────┤
│十三│ZB0000000 │10.15.│ 113,000元│10.15.│被告背書，並記載被  │1.支票影本（偵查卷第5頁 │
│(起 │          │      │          │      │告華南銀行帳戶1682  │  -第6頁之間、第43頁）  │
│訴書│          │      │          │      │00000000            │2.天品公司聲明書（偵查卷│
│編號│          │      │          │      │                    │  第6頁）               │
│一) │          │      │          │      │                    │3.支票存根註明「作廢」（│
│    │          │      │          │      │                    │  偵查卷第34頁、原審卷第│
│    │          │      │          │      │                    │  175頁）               │
│    │          │      │          │      │                    │4.存款往來明細（原審卷第│
│    │          │      │          │      │                    │  55頁）                │
│    │          │      │          │      │                    │                        │
├──┼─────┼───┼─────┼───┼──────────┼────────────┤
│十四│ZB0000000 │10.15.│  51,000元│10.16.│被告背書，並記載家中│1.支票影本（偵查卷第8頁 │
│(起 │          │      │          │      │電話0000000（88年度 │  -第9頁之間、第47頁）  │
│訴書│          │      │          │      │上訴字第777號卷第36 │2.吉興禮品店聲明書（偵查│
│編號│          │      │          │      │頁背面）            │  卷第9頁、第50頁）     │
│五) │          │      │          │      │                    │3.支票存根註明「吉興」（│
│    │          │      │          │      │                    │  偵查卷第38頁、原審卷第│
│    │          │      │          │      │                    │  176頁）               │
│    │          │      │          │      │                    │4.存款往來明細（原審卷  │
│    │          │      │          │      │                    │  第55頁）              │
│    │          │      │          │      │                    │                        │
│    │          │      │          │      │                    │                        │
├──┼─────┼───┼─────┼───┼──────────┼────────────┤
│十五│ZB0000000 │10.│  51,560元│11.3.│偽造「郭秀珍」之背  │1.支票影本（偵查卷第9頁-│
│(起 │          │      │          │      │書，並記載被告華南銀│  第10頁之間、第46頁）  │
│訴書│          │      │          │      │行帳戶000000000000  │2.大林行聲明書（偵查卷第│
│編號│          │      │          │      │                    │  10頁、第49頁）        │
│四) │          │      │          │      │                    │3.支票存根註明「大林」、│
│    │          │      │          │      │                    │  「郭秀珍」（原審卷第  │
│    │          │      │          │      │                    │  177 頁）              │
│    │          │      │          │      │                    │4.交易明細查詢單（原審卷│
│    │          │      │          │      │                    │  第56頁）              │
│    │          │      │          │      │                    │5.被告：此張支票用我的戶│
│    │          │      │          │      │                    │  頭提示（原審卷第116頁 │
│    │          │      │          │      │                    │  ）                    │
├──┼─────┼───┼─────┼───┼──────────┼────────────┤
│十六│ZB0000000 │10.│ 120,000元│未兌現│未有背書            │1.支票影本（上有「已經  │
│(起 │          │      │          │      │                    │  止付」之蓋印）（原審  │
│訴書│          │      │          │      │                    │  卷第19頁、第20頁）    │
│編號│          │      │          │      │                    │2.花龍鮮花店聲明書（偵查│
│六) │          │      │          │      │                    │  卷第17頁）            │
│    │          │      │          │      │                    │3.掛失止付通知書（偵查卷│
│    │          │      │          │      │                    │  第18頁、第52頁）      │
│    │          │      │          │      │                    │4.支票存根註明「花龍」（│
│    │          │      │          │      │                    │  原審卷第178頁）       │
│    │          │      │          │      │                    │5.戴秋蓉：本張支票廠商  │
│    │          │      │          │      │                    │  未請款（原審卷第47頁背│
│    │          │      │          │      │                    │  面）                  │
│    │          │      │          │      │                    │                        │
├──┼─────┼───┼─────┼───┼──────────┼────────────┤
│十七│ZB0000000 │11.15.│ 209,600元│未兌現│被告背書（偵查卷第51│1.支票影本（偵查卷第9頁 │
│(起 │          │      │          │      │頁）                │  -第10頁之間、第51頁） │
│訴書│          │      │          │      │                    │2.花龍鮮花店聲明書（偵查│
│編號│          │      │          │      │                    │  卷第11頁、第53頁）    │
│七) │          │      │          │      │                    │3.掛失止付通知書（偵查卷│
│    │          │      │          │      │                    │  第12頁）              │
│    │          │      │          │      │                    │4.支票存根註明「花龍」（│
│    │          │      │          │      │                    │  原審卷第179頁）       │
│    │          │      │          │      │                    │5.戴秋蓉：廠商未請款（原│
│    │          │      │          │      │                    │  審卷第47頁背面）      │
│    │          │      │          │      │                    │                        │
├──┼─────┼───┼─────┼───┼──────────┼────────────┤
│十八│ZB0000000 │11.│ 100,000元│未兌現│被告背書（原審卷第20│1.支票影本（原審卷第19  │
│(起 │          │      │          │      │頁）                │  頁、第20頁）          │
│訴書│          │      │          │      │                    │2.力群彩色沖印有限公司聲│
│編號│          │      │          │      │                    │  明書（偵查卷第13頁、第│
│八) │          │      │          │      │                    │  54頁）                │
│    │          │      │          │      │                    │3.掛失止付通知書（偵查卷│
│    │          │      │          │      │                    │  第14頁）              │
│    │          │      │          │      │                    │4.支票存根註明「力群」（│
│    │          │      │          │      │                    │  原審卷第180頁）       │
│    │          │      │          │      │                    │5.戴秋蓉：廠商有請款、  │
│    │          │      │          │      │                    │  開好票、被告未給（原審│
│    │          │      │          │      │                    │  卷第147頁背面）       │
│    │          │      │          │      │                    │                        │
├──┼─────┼───┼─────┼───┼──────────┼────────────┤
│十九│ZB0000000 │11.│ 221,750元│未兌現│被告背書，並記載被  │1.支票影本（原審卷第19  │
│(起 │          │      │          │      │告華南銀行帳戶1682  │  頁、第20頁）          │
│訴書│          │      │          │      │00000000（原審卷第20│2.月世界壽衣有限公司聲明│
│編號│          │      │          │      │頁）                │  書（偵查卷第15頁、第55│
│九) │          │      │          │      │                    │  頁）                  │
│    │          │      │          │      │                    │3.掛失止付通知書（偵查卷│
│    │          │      │          │      │                    │  第16頁）              │
│    │          │      │          │      │                    │4.支票存根註明「月世界」│
│    │          │      │          │      │                    │  （原審卷第181頁）     │
│    │          │      │          │      │                    │5.戴秋蓉：廠商請款、被  │
│    │          │      │          │      │                    │  告給票（原審卷第47頁背│
│    │          │      │          │      │                    │  面）                  │
│    │          │      │          │      │                    │                        │
├──┼─────┼───┼─────┼───┼──────────┼────────────┤
│二十│ZB0000000 │9.│   5,303元│10.6.│被告背書，並記載自己│1.支票影本（原審卷第199 │
│    │          │      │          │      │之身分證字號A0000000│  頁）                  │
│    │          │      │          │      │77號、地址台北縣汐止│                        │
│    │          │      │          │      │鎮○○路○段275號22F │                        │
│    │          │      │          │      │-3，家中電話0000000 │                        │
│    │          │      │          │      │（原審卷第199頁）   │                        │
│    │          │      │          │      │                    │                        │
│    │          │      │          │      │                    │                        │
└──┴─────┴───┴─────┴───┴──────────┴────────────┘


司法院資訊處製作；財團法人民間司法改革基金會備份。
